臺灣高等法院民事判決　　　　　　　　　94年度重上字第36號
上　訴　人　丙○○
訴訟代理人　林樹旺律師
訴訟代理人　莊志成律師
被上訴人　　甲○○○
被上訴人　　己○○
被上訴人　　戊○○○
前三人共同
訴訟代理人　林梅玉律師
上列當事人間返還價金等事件，上訴人對於中華民國93年12月3
日台灣士林地方法院93年度重訴字第170號第一審判決，提起上
訴，本院於96年1月30日辯論終結判決如下：
    主  文
上訴駁回。
第二審訴訟費用由上訴人負擔。
    事實及理由
壹、程序部分:
     按在第二審為訴之變更或追加，非經他造同意，不得為之
     。但第255條第1項第2款至第6款情形，不在此限。第3款:
     擴張或減縮應受判決事項之聲明者。民事訴訟法第456條第
     1項、第255條第1項第3款分別定有明文。本件上訴人原請
     求被上訴人甲○○○、己○○、戊○○○應分別給付新台
     幣 (下同)9,638,053 元、6,646,933元、6,646,933元，及
     均自民國 (下同 )81 年7月1日起至清償日止，按年息5%計
     算之利息，嗣於本院變更聲明請求自93年10月1日起至清償
     日止之法定利息 (本院卷(二)第227頁)，核屬減縮應受判決
     事項之聲明，依據上開規定，應予准許。
貳、實體部分:
一、上訴人起訴主張:
(一)、被上訴人、訴外人陳張招抬及乙○○ (原為被上訴人，業經
    上訴人撤回起訴在案)於81年4月14日與伊簽訂土地契約，將
    坐落台北縣淡水鎮○○段485、486、487及553地號土地 (下
    稱系爭485、486、487及553地號土地) ，以每坪40萬元，總
    價1,173,599,500元出售予伊 ，伊依約給付全部價金後，上
    開土地亦於同年6月30日移轉登記為伊所有。
(二)、系爭買賣契約不動產標示欄記載系爭485、486、487及553地
    號土地屬都市計畫住宅區，惟系爭485地號土地於82年12月
    15日經台北縣淡水地政事務所逕為分割為485地號及485之2
    地號 (下稱系爭485之2地號土地)，並將系爭485之2地號土
    地分割為都市計畫農業區，經查明系爭485地號土地於重測
    前為台北縣淡水鎮○○段外竿蓁村小段263之2地號，早於76
    年間因「竹圍地區擴大都市計劃細部計劃」分割劃定為住宅
    區、農業區及保護區，並完成地籍圖之訂正，卻漏未處理地
    籍分割登記，系爭485地號土地於買賣契約成立前有部分土
    地經劃定為農業區 (即系爭485之2地號土地)，與全部為住
    宅區之約定不合。
(三)、伊與被上訴人簽訂系爭土地買賣契約時為一家庭主婦並無自
    耕能力，至於戶籍職業欄由家管變更為自耕農及於86年間購
    買農地均係伊公公呂龍池自行處理，伊並不知情，故戶籍職
    業欄雖記載為自耕農，亦不能認定伊有自耕能力，依當時法
    令規定，該部分買賣因自始給付不能而無效。
(四)、系爭485之2地號土地面積為197.6平方公尺，以每坪40萬之
    計算之買賣價金為23,928,960元，被上訴人甲○○○、己○
    ○、戊○○○及訴外人乙○○就系爭485之2地號土地所有權
    之人有部分為29/72、29/72、29/72、5/120，為此依不當得
    利之法律關係，請求被上訴人返還上開應有部分比例之買賣
    價金。爰聲明: (1)被上訴人甲○○○、己○○、戊○○○應
    分別給付上訴人9,638,053元 、6,646,933元、6,646,933元
    及均自81年7月1日起至清償日止，按年息5%計算之利息。(2)
    願供擔保，請准宣告假執行。
二、被上訴人則以:
(一)、系爭485地號土地於81年4月14日買賣契約成立時，使用分區
    確屬住宅區，又作為農業使用之農業用地，移轉與自然人時
    ，得申請不得徵土地增值稅，本件伊等於系爭485之2地號土
    地移轉時己繳納土地增值稅，參以上訴人亦未出具自耕農之
    身分證明即可辦理移轉登記，可見本件買賣標的非屬農地。
(二)、都市計畫法第23條第3項規定: 「細部計畫核定發布實施後
    ，應於1年內豎立市計畫樁，計算坐標及處理地籍分割測量
    ，並將道路及其他公共設施用地，土地使用分區之界線測繪
    於地籍圖上，以供民眾閱覽或申請謄本之用」。本件台北縣
    政府所檢附之都市計畫圖彩色影本，其上並無都市計畫樁、
    坐標，土地使用分區之界線等，則不能僅憑該都市計畫圖而
    分辦系爭485、485之2地號土地之位置及面積。又依台北縣
    淡水鎮海鷗自辦市地重畫區地及都市計畫套繪圖所示並無系
    爭485之2地號土地，而台北縣政府於94年8月15日以北府地
    劃字第0940585783號函示: 案內淡水鎮○○段485、485之1
    ……地號土地與本重畫區卷內留有之地籍及都市計畫套繪圖
    相符等語，可見當時並無所謂之485之2地號土地。
(三)、上訴人之職業於79年3月28日己由家管變更為「自耕農 」，
    依當時之戶籍法施行細則及內政部79年9月3日以台內戶字第
    830214號函令等規定可知上訴人於辦理職業變更為自耕農當
    時，必須向台北縣淡水戶政事務所提出自耕地所有權狀或公
    地承領證明或政府備案之租約，並經台北縣淡水戶政事務所
    查核證明上訴人確實實際上從事農作，始可變更為自耕農。
    足證上訴人於79年3月28日當時確實擁有現有耕地 ，並自任
    耕作之事實。查本件土地買賣之簽約日為81年4月14日 ，所
    有權移轉登記日為81年6月30日 ，與上訴人取得自耕農身分
    之79年3月28日，兩者相隔僅為2年又幾天，因此，縱上訴人
    於取得自耕農身分之翌日即喪失現有耕地，然依「自耕能力
    證明書之申請及核發注意事項」第5點所定喪失原耕地未滿5
    年者，仍屬於現耕農民之規定，是系爭485之2地號土地縱認
    定為農地，該部分之買賣契約亦不因此無效。
(四)、縱認系爭485之2地號土地部分之買賣因自始給付不能而無效
    ，伊等依民法第246條第1項規定，亦得於上訴人將系爭485
    之2地號土地之所有權登記予以塗銷 ，回復登記為伊等所共
    有之前，拒絕自己之給付。
(五)、上訴人占有使用系爭485之2地號土地，亦屬無權占有而受有
    「使用」之不當得利，伊等就上訴人所請求之利息部分，與
    其無權占有使用之不當得利（相當於租金之損失），亦得依
    民法第334條之規定主張抵銷 。而依系爭485之2地號土地應
    有部分，被上訴人甲○○○、己○○、戊○○○得主張之數
    額分別為680,236元、469,128元、469,128元 。再伊等因買
    賣系爭485地號土地而繳納土地增值稅 ，依系爭485之2地號
    土地應有部分，被上訴人甲○○○、己○○、戊○○○分別
    支出增值稅1,395,914元、964,435元、962,683元 ；且伊等
    交付前曾拆除市價逾千萬之地上物，以1千萬元計 ，伊等與
    乙○○4人平均負擔，分別損失250萬元；另被上訴人甲○○
    ○提供予上訴人無償使用之同段586地號土地，面積130.74
    平方公尺，作為道路用地，在市場上已無交易價值，合計損
    失1,350,980元; 伊等亦支付上訴人之夫呂子昌仲介費500萬
    元，伊等與乙○○4人平均負擔，分別支付125萬元；鑑界費
    每1地號土地4,000元 ，伊等與乙○○4人平均負擔，分別支
    付1,000元，上開費用或損失依民法第182條第1項規定 ，應
    予以扣除等語，資為抗辯。
三、原審駁回上訴人之請求，上訴人不服，提起上訴，嗣於本院
    就法定利息部分減縮請求，並聲明：(一)原判決關於駁回上訴
    人後開第2項部分之訴及該部分假執行之裁判均廢棄。 (二)被
    上訴人甲○○○、己○○、戊○○○應分別給付上訴人9,63
    8,053元、6,646,933元、6,646,933元，及均自93年10月1日
    起至清償日止，按年息5%計算之利息。(三)願供擔保，請准宣
    告假執行。被上訴人甲○○○、己○○、戊○○○則聲明：
    (一)上訴駁回。(二)如受不利判決，願供擔保，請准宣告免為假
    執行。
四、兩造不爭執之事項: (一)被上訴人等及訴外人陳張招治、乙○
    ○於81年4月14日與上訴人簽訂買賣契約 ，將系爭485、486
    、487及553地號土地 ，以每坪40萬元，總價1,173,599,500
    元出售予上訴人，並於81年6月30日完成所有權移轉登記。
    (二)系爭買賣契約於買賣契約不動產標示欄內載明系爭485、4
    86、487及553地號屬都市計畫住宅區。 (三)系爭485地號土地
    於82年12月15日逕為分割出系爭485之2地號土地，並劃定為
    都市計畫農業區。 (四)上訴人之職業於79年3月28日由家管變
    更為「自耕農」。
五、本件上訴人主張：被上訴人等及陳張招治及乙○○於81年4
    月14日與伊簽訂買賣契約，將系爭485、486、487及553地號
    土地，以每坪40萬元，總價1,173,599,500元出售予伊 ，並
    於買賣契約不動產標示欄內載明系爭485、486、487及553地
    號屬都市計畫住宅區，於81年6月30日完成所有權移轉登記
    後，系爭485地號土地於82年12月15日逕為分割出系爭485之
    2地號土地，並劃定為都市計畫農業區，經查明系爭485地號
    土地早於76年間依「竹圍地區擴大都市計畫細部計劃」分割
    劃定為住宅區、農業區及保護區，並完成地籍圖之訂正，卻
    漏未辦理地籍分割登記，系爭485地號土地於買賣契約成立
    前有部分土地經劃定為農業區（即系爭485之2地號土地），
    與約定全部須為住宅區不合，此部分土地之買賣屬自始不能
    之給付而無效。系爭485之2地號土地面積為197.6平方公尺
    ，以每坪40萬元計算之買賣價金為23,928,960元，被上訴人
    甲○○○、己○○、戊○○○就系爭485地號土地所有權應
    有部分各為72分之29、72分之20、72分之29，為此依不當得
    利之法律關係，請求被上訴人分別給付9,638,053元、6,646
    ,933 元、6,646,933元本息等語，然此為被上訴人所否認，
    並以上開情詞置辯，是本件應審酌者厥為(一)系爭485之2地號
    土地於買賣當時是否為農地？(二)上訴人於簽訂系爭買賣契約
    時是否具有自耕能力？(三)本件買賣如自始無效時，有無民法
    第246條同時履行抗辯權之適用？ (四)本件買賣如自始無效時
    ，上訴人因占有系爭485之2地號土地可否認其受不當得利而
    得由上訴人請求返還之價金抵銷？被上訴人因買賣所支出費
    用及損失可否扣抵？茲分述如下：
(一)、系爭485之2地號土地於買賣當時是否為農地？
(1)、被上訴人抗辯：系爭485地號土地於買賣契約成立時為住宅
    區，伊等亦依法繳納土地增值稅，足見該筆土地非屬農地，
    又當時土地登記簿謄本及地籍圖並未有系爭485之2地號土地
    之存在，該土地係嗣後所分割出與本件買賣無涉云云。
(2)、經查，系爭485地號土地於實施都市計畫後 ，其中部分土地
    屬農業區 (即分割後之485之2地號），在地籍圖己上已分割
    出系爭485之2地號土地，但未隨之處理地籍分割登記，造成
    有圖無簿之現象，其過程業經台北縣淡水地政事務所以87年
    6月11日北縣地二字第87004806號函在案 ，有該函文在卷可
    稽 (本院卷(一)第25頁─32頁)，該所並於95年5月11日以北縣
    淡測字第0940005315號函示系爭485、485之1、485之2地號
    土地歷年分割情形 ，並指出：系爭485地號土地於前台灣省
    地政處測量總隊於79年6月點交之地籍圖485地號土地已逕為
    分割485之1、485之2地號，但485之1、485之2地號有圖無簿
    ，而485地號有圖簿不符情形。於79年6月因都市計畫通盤檢
    討案變更部分保護區為工業區，該所仍依通盤檢討案土地屬
    工業區部分逕為分割出485之1地號，並於79年7月30日完成
    標示變更登記，485地號面積為0.493586公頃，485之1地號
    面積為0.008061公頃，但485地號登記面積仍包括485之2地
    號，即485地號面積仍有圖簿不符情形。於82年間邱正成先
    生申請地籍圖發現圖簿不符，該所旋於82年12月15日補辦逕
    為分割作業，將485地號屬農業區部分分割出485之2地號，
    分割後485地號土地面積為0.473810公頃，482之2地號土地
    面積為0.019776公頃，即485地號土地圖簿始有相符等情，
    此有該函文及附圖在卷可稽 (本院卷(一)第150頁─153頁)，
    參以證人即台北縣淡水地政事務所人員丁○○所述：「…當
    時485之2屬於有圖無簿，後來在79年6月都市計畫 ，有逕為
    分割485之1，但是485之2還是有圖無簿…」等語 (本院卷(一)
    第121頁)，足認上開台北縣淡水地政事務所之函示，應與事
    實相符而可採信。
(3)、次查依前台灣省地政處測量總隊於79年間檢送台北縣淡水地
    政事務所之系爭485地號土地地籍原圖亦有標示系爭485之2
    地號土地之事實，此有該地籍原圖在卷可稽 (本院卷(一)第18
    5頁)，又系爭485之2地號土地於81年4月14日當時屬淡水 (
    竹圍地區)都市計畫 (第一次通盤檢討)內土地，其土地使用
    分區於前述當時為「農業區」等情 ，亦有台北縣政府94年8
    月9日北府城開字第0940545007號函在卷可稽 (本院卷(一)第
    189頁)。再依台北縣政府於95年7月11日以北府城開字第095
    0487323號函說明欄二載稱: 「二、上開地號土地『淡水 (
    竹圍地區)都市計劃』案71年2月2日北府建五字第20364號函
    發布實施時即己劃設為『農業區』，嗣後歷經79.2.5工都36
    507號函發布實施之『變更淡水 (竹圍地區)都市計劃 (第一
    次通盤檢討)』及91.5.23城規0910240438號函發布實施之『
    變更淡水 (竹圍地區)都市計畫 (第二次通盤檢討)』均維持
    為『農業區。』三、都市計畫之擬定、公開展覽、審議及核
    定等法定程序，應依『都市計畫法』第19條規定辦理。本案
    前經本府於71.2.2發布實施，其發布實施之日起即生效力。
    至於地籍圖測繪及地籍分割係於都市計畫發布實施後依『都
    市計畫法』第23條規定辦理，非指地籍圖測繪及地籍登記完
    成後，都市計畫始生效力。」等語，此有該函文在卷可稽 (
    本院卷(二)第11頁)，由是可證: (1)系爭485-2地號土地於71年
    間都市計畫實施時其土地使用分區即為「農業區」，歷經79
    年及91年兩次都市計畫通盤檢討迄今，亦仍維持「農業區」
    。(2)又都市計畫一經發布實施，於發布實施之日即生效力，
    非以嗣後之地籍圖測繪及地籍登記完成始生效力。(3)由上說
    明，足證系爭485之2地號土地於81年4月14日簽約時為都市
    計畫之農業區土地。
(4)、被上訴人雖抗辯: 依台北縣淡水鎮海鷗自辦市地重畫區地籍
    及都市計畫套繪圖 (下稱系爭套繪圖)所示，就系爭485地號
    土地以觀，該土地僅有系爭485與485之1地號土地，並無系
    爭485之2地號土地，又台北縣政府亦以0940585783號函說明
    案內淡水鎮○○段485、485之1、486、487、553地號土地，
    與本重畫區卷內留有之地籍及系爭套繪圖相符，可見台北縣
    淡水地政事務所上開函文所稱有圖無簿之情事顯然不實云云
    。然查系爭套繪圖係與系爭485地號土地毗鄰所屬工業區土
    地之地主葉正毅等10人於79年9月12日申請成立淡水海鷗自
    辦市地重畫籌備會向台北縣政府提出之套繪圖，其自辦重畫
    之範圍僅包括系爭485之1而未包括系爭485及485之2地號土
    地在內，其等提出之系爭套繪圖係系爭485地號土地尚未分
    割出系爭485之2地號土地之地籍圖，因本院函詢內容僅為系
    爭套繪圖是否與該府留存之圖檔資料相符，台北縣政府始有
    二者相符之函文，此由台北縣政府95年1月11日北府地劃字
    第0950022504號函載: 三、…是以485、485-2地號土地非屬
    重劃範圍內，並不影響重畫範圍之核定，故籌備會檢附之套
    繪圖係485地號土地都市計畫分區界線分割前之地籍圖 ，並
    無485之2地號土地。四、又台灣高等法院以94年7月21日…
    係洽詢是否與本府留有之圖檔資料相符，並請本府檢送該圖
    檔資料過院參辦，本府遂以94.8.15號函送前開套繪圖影本
    供參…」等語即明 (本院卷(二)第62頁)是被上訴人此部分之
    抗辯，亦屬無據。
(5)、被上訴人另抗辯: 伊等於81年辦理系爭485地號土地所有權
    移轉登記時，台北縣淡水鎮公所發給之系爭485地號土地使
    用分區證明書亦載明為住宅區，而系爭485之2地號土地係嗣
    後由系爭485地號土地分割出來 ，分割後始變更為農業區云
    云。惟按此係有圖無簿造成之結果，而非系爭485之2地號土
    地部分由都市計畫之住宅區因都市計畫變更而變為農業區，
    即系爭485地號土地於81年間地籍圖己分割出系爭485之2地
    號土地，但土地登記簿尚未辦理系爭485之2地號之分割登記
    ，故台北縣淡水鎮公所依據地籍圖發給土地分區使用證明時
    ，所載系爭485地號土地為分割出系爭485之2地號土地後之
    485地號土地，故土地使用分證明所示之系爭485地號土地為
    住宅區 (不含485之2地號土地)，但辦理移轉登記時地籍登
    記簿所載之系爭485地號土地者仍包括系爭485之2地號土地
    在內，地政人員未查將系爭485地號土地 (含系爭485之2地
    號部分)全部辦理移轉登記。被上訴人徒憑地政機關作業之
    錯誤抗辯系爭485之2地號土地於81年4月14日簽約時仍為住
    宅區土地云云，揆之上開諸多函件所示，殊無可取。綜上，
    系爭485之2地號土地方買賣時確屬農地，被上訴人抗辯該土
    地買賣當時不存在，因其等所出賣者均為住宅區用地云云，
    應非可採。
(二)、上訴人於簽訂系爭買賣契約時是否具有自耕能力？
(1)、上訴人主張: 伊簽訂買賣契約時職業為家管，至於戶籍職業
    欄於79年3月28日變更為自耕農及86年購買農地等情 ，均為
    伊公公呂龍池所為，伊並不知情。伊既無自耕能力則與被上
    訴人簽訂系爭485之2地號土地買賣契約自屬無效云云。
(2)、惟依79年之戶籍法施行細則第19條規定: 「左列登記，申請
    人應於申請時提出證明文件; 十一. 行業及職業登記: 任職
    公私機構或自營作業經登記者。」又內政部79年9月3日以台
    內戶字第830214號函令: 按職業變更為『自耕農』、或『佃
    農』應附驗自耕地所有權狀或公地承領證明或政府備案租約
    ，以杜弊端，及妻持其夫或子女持父 (母)之農地所有權狀
    申請戶籍上職業欄職業登記為自耕農，如查夫或妻父子 (女
    )在同一戶共同生活下，實際從事農作者，經查明屬實……
    可予受理 。前經本部68年7月19日台內戶字第296906號函規
    定在案，本案提證部分仍應依上開規定辦理等語，亦有上開
    函令在卷可資證明 (本院卷(二)第319頁)。
(3)、查上訴人之職業於79年3月28日由家管變更為『自耕農』，
    為上訴人所不爭執，並有戶籍謄本在卷可稽 (本院卷(二)第28
    9頁)，依當時之戶籍法施行細則及前述內政部79年9月3日以
    台內戶字第830214號函令等規定，可知上訴人於辦理職業變
    更為自耕農當時，必須向台北縣淡水戶政事務所提出自耕地
    所有權狀或公地承領證明或政府備案之租約，並經台北縣淡
    水戶政事務所查核證明上訴人確實有實際上從事農作，始可
    變更為自耕農。足證上訴人於79年3月28日當時確實擁有現
    有耕地，並自任耕作之事實。查本件土地買賣之簽約日為81
    年4月14日，所有權移轉登記日為81年6月30日，與上訴人取
    得自耕農身分之79年3月28日，兩者相隔僅為2年又幾天，因
    此，縱上訴人於取得自耕農身分之翌日即喪失現有耕地，然
    依 「自耕能力證明書之申請及核發注意事項」第5點所定喪
    失原耕地未滿5年者 ，仍屬於現耕農民之規定，乃無礙認定
    上訴人於本件買賣當時，實際上具有自耕能力之事實，系爭
    485之2地號土地雖屬農地，該部分之買賣契約亦不因此無效
    ；何況上訴人於86年5月21日又購買台北縣淡水鎮○○段348
    號農地，此有土地登記簿謄本在卷可稽 (本院卷(二)第282頁)
    ，足見其自79年3月29日取得自耕農身分當時至86年5月21日
    買進上述農地前，並未喪失自耕能力至明。
(4)、上訴人雖又主張: 伊一直從事家管工作，其戶籍職業及86年
    5月21日購買之農地均為伊公公呂龍池所為 ，伊並不知情，
    自不得以此認定伊有自耕能力云云。然查辦理職業變更須檢
    具身分證、印章等相關資料，此有台北市政府警察局中正區
    戶政事務所簡便行文表在卷可稽 (本院卷(二)第315頁)，而辦
    理農地所有權移轉登記亦同須檢附有關文件，則上訴人主張
    其職業之變更及農地之買賣均為其公公呂龍池所為，其並不
    知情云云，顯違常情，應非可採。
(5)、上訴人另主張：自耕能力證明書有效期間僅6個月，並非永
    久有效云云。惟按土地法第30條規定：「私有農地所有權之
    移轉，其承受人以能自耕者為限…」，係規範農地承受人於
    承受時須有自耕能力此與自耕能力證明書之有效期間無關，
    是上訴人以自耕能力證明書之有效期間僅為6個月 ，進而主
    張其買賣系爭485之2地號土地時並無自耕能力云云，亦非可
    採。
六、本件既認定上訴人具自耕能力，則系爭買賣契約自屬有效，
    自無就被上訴人是否可主張同時履行抗辯權及主張抵銷或費
    用扣抵等節論述之必要，併此明。
七、綜上所述，本件買賣契約並無自始給付不能之情形，是上訴
    人依不當得利法律關係，請求被上訴人甲○○○、己○○、
    戊○○○依序返還上訴人系爭485之2地號土地之價金9,638,
     053元、6,646,933元 、6,646,933元，及均自93年10月1日
    起至清償日止，按年息5%計算之利息，即屬無據，應予駁回
    ，其假執行之聲請亦失所依據，應併予駁回。原審駁回上訴
    人該部分之請求，併駁回其該部分假執行之聲請，理由雖有
    不同，但結論並無一致。原判決此部分仍應予維持，上訴意
    旨指摘原判決此部分不當，求予廢棄改判，為無理由應予駁
    回。
八、本件事證己臻明確，兩造其他攻擊、防禦方法，及提出未援
    用之證據，經斟酌後認不影響判決結果，無逐一論述之必要
    ，併此敘明。
九、據上論結，本件上訴為無理由，依民事訴訟第449條第2項、
    第78條，判決如主文。
中　　華　　民　　國　　96　　年　　2 　　月　　13　　日
                    民事第十五庭
                        審判長法　官　湯美玉
                              法　官　許文章
                              法　官　黃國永
正本係照原本作成。
如不服本判決，應於收受送達後20日內向本院提出上訴書狀，其
未表明上訴理由者，應於提出上訴後20日內向本院補提理由書狀
（均須按他造當事人之人數附繕本）上訴時應提出委任律師或具
有律師資格之人之委任狀；委任有律師資格者，另應附具律師資
格證書及釋明委任人與受任人有民事訴訟法第466條之1第1項但
書或第2項（詳附註）所定關係之釋明文書影本。
中　　華　　民　　國　　96　　年　　2 　　月　　14　　日
　　　　　　              　　書記官  葉國乾
附註：
民事訴訟法第466條之1（第1項、第2項）：
對於第二審判決上訴，上訴人應委任律師為訴訟代理人。但上訴
人或其他法定代理人具有律師資格者，不在此限。
上訴人之配偶、三親等內之血親、二親等內之姻親，或上訴人為
法人、中央或地方機關時，其所屬專任人員具有律師資格並經法
院認為適當者，亦得為第三審訴訟代理人。
